ACORDAO-COMPLETO-2406956

ACÓRDÃO 543/2021 ATA 8/2021 - PLENÁRIO

VISTOS, relatados e discutidos estes autos de acompanhamento deste processo de outorga de permissão de serviços de Transporte Rodoviário Interestadual Semiurbano de Passageiros. 
ACORDAM os Ministros do Tribunal de Contas da União, reunidos em Sessão do Plenário, com fundamento no art. 258, inciso II, do Regimento Interno do TCU, combinado com o art. 3º, inciso I, da Instrução Normativa TCU 27/1998, e diante das razões expostas pelo Relator, em: 
9.1. considerar cumpridas as determinações dos itens 9.2.1 e 9.2.2 e implementada a recomendação do item 9.3, todas do Acórdão 436/2014-TCU-Plenário;
9.2. aprovar os segundo, terceiro e quarto estágios do acompanhamento do processo de outorga de permissão dos serviços de Transporte Rodoviário Interestadual de Passageiros semiurbano na região do Distrito Federal e entorno, com fulcro no art. 258, inciso II, do Regimento Interno do TCU, c/c art. 7º, incisos II, III e IV, da IN-TCU 27/1998, considerando que, sob o ponto de vista formal, a Agência Nacional de Transportes Terrestres atendeu aos requisitos previstos para a desestatização no edital 2/2014, não tendo sido detectadas inconformidades que pudessem ensejar intervenção desta Corte de Contas;
9.3. determinar à Secretaria-Geral de Controle Externo a realização de fiscalização na modalidade levantamento, a fim de que o Tribunal possa conhecer de forma mais aprofundada a atuação da Agência Nacional de Transportes Terrestres na regulação do Projeto da Rede Nacional de Transporte Rodoviário Interestadual e Internacional de Passageiros, como um todo, e na outorga para permissão de Transporte Rodoviário Interestadual de Passageiros semiurbano, de forma mais específica, identificando objetos de fiscalização e avaliando a viabilidade da realização de futuras fiscalizações em outras modalidades;
9.4. dar ciência do acórdão proferido às partes no processo, bem como do relatório e o voto que o fundamentam;
9.5. ordenar à Secretaria de Fiscalização de Infraestrutura Rodoviária e de Aviação Civil a continuidade do monitoramento da recomendação contida no item 9.4 do Acórdão 436/2014-TCU-Plenário.

Processo de desestatização para acompanhar outorgas dos serviços de transportes rodoviários semiurbano interestadual de passageiros da região do DF e entorno.

Agência Nacional de Transportes Terrestres.

3. Interessados/Responsáveis:
3.1. Interessado: Agência Nacional de Transportes Terrestres (04.898.488/0001-77).

13.1. Ministros presentes: Ana Arraes (Presidente), Walton Alencar Rodrigues (Relator), Benjamin Zymler, Augusto Nardes, Aroldo Cedraz, Raimundo Carreiro, Bruno Dantas, Vital do Rêgo e Jorge Oliveira.
13.2. Ministros-Substitutos presentes: Augusto Sherman Cavalcanti, Marcos Bemquerer Costa e Weder de Oliveira.

WALTON ALENCAR RODRIGUES

Adoto, como relatório, instrução cuja proposta foi acolhida pelo escalão dirigente da Secretaria de Fiscalização de Infraestrutura Rodoviária e de Aviação Civil:
INTRODUÇÃO
Cuidam os autos de acompanhamento da outorga de permissão de serviços de transporte rodoviário interestadual de passageiros (TRIP) semiurbano na região do Distrito Federal (DF) e entorno a cargo da Agência Nacional de Transportes Terrestres (ANTT) .
HISTÓRICO
O Projeto da Rede Nacional de Transporte Rodoviário Interestadual e Internacional de Passageiros (ProPass) foi criado em 2008 para propor uma reestruturação dos serviços de transporte rodoviário interestadual e internacional de passageiros.
Em 2010, foram realizadas pesquisas de demanda e oferta manifesta, que subsidiaram a elaboração do "Plano de Outorgas do Transporte Rodoviário Interestadual de Passageiros", do "Plano de Outorgas dos Serviços de Transporte Rodoviário Semiurbano de Passageiros da Região do Distrito Federal e de seu Entorno" e do "Plano de Outorga dos Serviços de Transporte Rodoviário Semiurbano de Passageiros, exceto a região do Distrito Federal e do seu Entorno".
Em 2013, a ANTT encaminhou ao TCU o Plano de Outorga do Transporte Rodoviário Semiurbano de Passageiros da Região do Distrito Federal e de seu Entorno (peças 3-29) . O referido plano agrupou 551 linhas já existentes em 33 "quotas de exploração", conceituadas pela ANTT como "o direito e o respectivo dever de prestar o serviço no âmbito de ligações que conectam duas regiões, cada uma delas em um Estado da Federação" (peça 3, p. 42) . Essas quotas, por sua vez, foram aglomeradas em quatro lotes (peça 3, p. 55-56) .
Os documentos relativos ao primeiro estágio foram apreciados e aprovados por meio do Acórdão 436/2014-TCU-Plenário (rel. Min. Walton Alencar Rodrigues) . Nada obstante, foram feitas determinações e recomendações com o objetivo de aprimorar o processo (peças 42-44) .
Na instrução anterior, foi feita análise acerca dos comandos exarados na supracitada deliberação (a qual atualiza-se aqui) e dos demais estágios do processo de outorga, concluindo-se pela necessidade de diligenciar a ANTT a fim de obter os documentos relacionados aos segundo, terceiro e quarto estágios previstos no art. 7°, incisos II, III e IV, da IN-TCU 27/1998 (peça 80) .
EXAME TÉCNICO
I. Dos comandos exarados à ANTT no Acórdão 436/2014-TCU-Plenário
Eis o teor das determinações e recomendações direcionadas à ANTT pelo Tribunal por meio do Acórdão 436/2014-TCU-Plenário:
9.2. determinar à Agência Nacional de Transportes Terrestres - ANTT, com fulcro no art. 43, inciso I, da Lei 8.443/1992 c/c o art. 250, inciso II, do Regimento Interno do TCU:
9.2.1. paralelamente ao prosseguimento da licitação, apresente ao Tribunal, no prazo de 180 (cento e oitenta) dias, plano de ação contemplando estudos, medidas e prazos que julgar adequados para que se realize a integração dos serviços de transporte urbano do Distrito Federal e dos municípios do Entorno com o TRIP semiurbano, com fulcro no que estabelece o art. 22, § 2º, da Lei 10.233/2001, que lhe atribui a competência para harmonizar sua esfera de atuação com a de órgãos dos Estados, do Distrito Federal e dos Municípios encarregados do gerenciamento de seus sistemas viários e das operações de transporte intermunicipal e urbano;
9.2.2. apresente ao Tribunal, até 31 de novembro de 2014, a especificação do sistema automatizado de coleta de informações concebido para viabilizar a regulação e a fiscalização da permissão dos serviços de transporte em tela, conforme previsão de conclusão mencionada no Ofício 37/2013/Audit/ANTT, que encaminha a Nota Técnica 65/Gerot/Supas/ANTT;
9.3. recomendar à Agência Nacional de Transportes Terrestres (ANTT) , com amparo no art. 43, inciso I, da Lei 8.443/1992 e no art. 250, inciso III, do Regimento Interno do TCU, que desenvolva metodologia - ou, alternativamente, adote ou adapte metodologia já existente - visando à definição de critérios para classificar e reclassificar serviços de transporte rodoviário de passageiros em "semiurbanos", de "longa distância" etc., atentando para as peculiaridades de cada tipo de serviço, de forma que as tarifas resultantes da referida classificação possam ser consideradas otimizadas;
Em 25/11/2019, esta unidade técnica realizou requisição eletrônica solicitando informações preliminares acerca do cumprimento/implemento dos comandos exarados no Acórdão 436/2014-TCU-Plenário, respondida pela ANTT em 19/12/2019 (peças 76-79) .
No tocante ao item 9.2.1, a Agência afirma que "vem envidando esforços no sentido de fazer com que a integração, que é desejada pelos entes públicos responsáveis e foi determinada pelo Tribunal de Contas da União, saia efetivamente do papel" (peça 76, p. 4) .
A guisa de exemplo, a ANTT mencionou o processo 50500.004715/2016-44, que tratou de Acordo de Cooperação Técnica (ACT) com a Associação Brasiliense das Empresas de Transporte Coletivo Urbano de Passageiros, cujo nome de fantasia é Transit Transportes Integrados do DF. Contudo, a iniciativa não teve o resultado esperado, uma vez que a Transit teria deixado de enviar as informações que lhe competiam no modo e tempo aprazados, de sorte que o ACT expirou e o processo foi arquivado em maio/2017 (peça 76, p. 2-3) .
A Agência também citou o processo 50500.074897/2016-11, que versou sobre o desenvolvimento de estudos que visavam à descentralização do TRIP semiurbano concernente à Região Integrada de Desenvolvimento do DF e Entorno (RIDE-DF) , cujo arquivamento foi solicitado em razão da elaboração do Plano de Outorga/2017 (peça 76, p. 4) .
No mais importante, a ANTT conduziu o processo 50500.448084/2016-71, que tinha como finalidade apresentar uma proposta para a integração física e operacional do TRIP semiurbano entre o DF e os municípios do seu entorno, que culminou no supracitado Plano de Outorga/2017 (peça 78, p. 22-150) .
Entretanto, enviado para análise e manifestação da pasta ministerial, o referido Plano não logrou aprovação, em face da "desatualização dos estudos de demanda apresentados no Plano de Outorga, (...) lembrando que, caso a Agência queira prosseguir com assunto apresentado, torna-se necessário a atualização dos estudos, para não incorrer na utilização de dados imprecisos", conforme exposto na nota técnica 17/2019-CGOR/DTROD/SNTT do atual Ministério da Infraestrutura (peça 79, p. 5) .
Ato contínuo, a ANTT autuou o processo 50500.317560/2019-56, a cargo da Superintendência de Passageiros (SUPAS) , com o fito de atender a manifestação ministerial, com "estudos e análises que estão em andamento" (peça 76, p. 4) .
Por fim, a Agência informou que foi publicada a Portaria-ANTT 436/2019, constituindo grupo de trabalho com objetivo de instruir o processo de delegação de competência relacionada à gestão e fiscalização do TRIP semiurbano entre o DF e os municípios de seu entorno para o Governo do DF (peça 79, p. 104) .
De acordo com as informações presentes nos autos, em especial a nota técnica 17/2019-CGOR/DTROD/SNTT, verifica-se que a Agência apresentou o último Plano de Outorga para a permissão de serviços de TRIP semiurbano em 2017, ainda assim baseado em um estudo de demanda realizado em 2010 (peça 79, p. 1-5) .
Assim, não é surpresa o fato de que a integração com o transporte urbano incentivada pela determinação exarada ainda não tenha efetivamente ocorrido.
Deste modo, retificando a conclusão parcial apresentada na instrução anterior, entende-se que a determinação deve ser considerada não cumprida. Entretanto, opta-se neste momento em deixar de propor a continuidade do seu monitoramento haja vista a necessidade de realizar uma ação de controle externo mais aprofundada, conforme se detalhará na seção III adiante.
No que diz respeito ao item 9.2.2, a Agência informou que editou a Resolução-ANTT 4.499/2014, definindo o tipo, a estruturação, a coleta, o armazenamento, a disponibilização e o envio dos dados coletados pelo Sistema de Monitoramento do Transporte Rodoviário Interestadual e Internacional Coletivo de Passageiros (peça 76, p. 4) , conhecido como Monotriip, razão pela qual a determinação pode ser considerada cumprida.
No que concerne ao item 9.3, a Agência informou que (peça 76, p. 4) : 1) a demanda foi inicialmente atendida na nota técnica 63/2015-GEROT/SUPAS, que tinha como objetivo apresentar uma nova classificação de mercados regulares de transporte coletivo interestadual de passageiros, inclusive levando em conta a Resolução-ANTT 4.770/2015, que havia introduzido modificações na regulamentação da prestação de tal serviço; e 2) a metodologia apresentada em 2015 foi aprimorada e complementada pelos estudos contidos na nota técnica 10/2017-GEROT/SUPAS (peça 79, p. 32-53) , a qual foi aplicada a várias ligações.
Em tal contexto, entende-se que a recomendação pode ser considerada implementada, sem prejuízo de que futura ação de controle externo (vide seção III adiante) analise de forma mais aprofundada a metodologia de classificação dos mercados de TRIP utilizada pela ANTT (seja aquela contida na nota técnica 10/2017-GEROT/SUPAS ou outra que venha a sucedê-la) .
II. Dos demais estágios do processo de outorga
Após a aprovação do primeiro estágio, a ANTT enviou diversos ofícios no período de maio/2014 a junho/2015 informando sobre a publicação de comunicados relevantes referentes ao edital 2/2014 (peças 49-70) .
Posteriormente, a Agência informou que a licitação em foco foi realizada em 23/10/2014, com o seguinte resultado: lote 1 - deserto; lote 2 - fracassado; lote 3 - revogado; e lote 4 - vencedora a empresa Taguatinga Transportes e Turismo Ltda. Ou seja, a conclusão do processo licitatório culminou com a adjudicação de apenas 1 dos 4 lotes ofertados (peça 76, p. 2) .
Nesta feita, em resposta à diligência, a ANTT enviou os documentos relacionados aos segundo, terceiro e quarto estágios previstos no art. 7°, incisos II, III e IV, da IN-TCU 27/1998 (peças 90-109) , sendo que o ofício 4.542/2020-GEAME/SUPAS (peça 91) sintetiza a resposta enviada e orienta quanto aos documentos mencionados.
A documentação referente ao segundo estágio consiste dos seguintes papéis: edital de licitação (peça 93) , minuta de contrato (peça 94) e comunicações/esclarecimentos encaminhados às empresas participantes da licitação, bem como as impugnações ao edital, acompanhadas das correspondentes respostas (peças 95-99) .
Da leitura do edital, das impugnações e das correspondentes respostas, depreende-se que não subsiste falha de natureza formal a macular a licitação, principalmente tendo em vista que o único contrato de permissão resultante foi assinado em janeiro/2015, ressalvadas as observações registradas na seção III adiante acerca do modelo regulatório e do edital dele decorrente.
Do mesmo modo, o exame da minuta do contrato de permissão não apontou o descumprimento flagrante das determinações legais constantes nas Leis 8.666/1993 e 8.987/1995.
A documentação referente ao terceiro estágio consiste dos seguintes papéis:
1.1. ata de abertura e recebimento das propostas de todos os lotes (peça 100, p. 1) , donde se observa que não houve proponentes para o lote 1, configurando licitação deserta para o item;
1.2. ata de julgamento do envelope I (garantia da proposta) dos lotes 2, 3 e 4 (peça 100, p. 2-3) , donde se observa que o único proponente para o lote 2 foi eliminado do certame por ausência de documentação exigida no edital, configurando licitação fracassada para o item;
1.3. demais documentos atinentes ao lote 3 (peça 100, p. 4, a peça 102, p. 51) , culminando com a Deliberação-ANTT 379/2015, que anulou a ata de julgamento do envelope II (documentos de qualificação) para o lote 3 em cumprimento ao Acórdão 2730/2015-TCU-Plenário e, por fim, decidiu revogar o item;
1.4. demais documentos atinentes ao lote 4 (peça 103, p. 1, a peça 109, p. 9) , culminando com aprovação dos envelopes III (proposta econômica) e IV (plano de negócios) da empresa Taguatinga Transportes e Turismo Ltda. para o lote 4 e consequente adjudicação do objeto à proponente vencedora.
Em relação aos aspectos do terceiro estágio, não foram encontrados indícios de irregularidades ou descumprimento flagrante de determinações legais na documentação enviada.
No tocante ao quarto estágio, o ato de outorga foi materializado pela Resolução-ANTT 4.553/2015, que homologou o resultado da licitação do lote 4 do edital 2/0214 (peça 109, p. 10-15) , e na sequência foi celebrado o contrato de permissão 1/2015 entre a ANTT e a Taguatinga Transportes e Turismo Ltda. (peça 109, p. 17-63) , não se verificando indícios de irregularidades ou descumprimento flagrante de determinações legais na documentação enviada.
III. Considerações adicionais
Conforme descrito nesta instrução, pode-se inferir que, de uma forma geral, o plano de outorga para permissão do TRIP semiurbano na região do DF e entorno foi malsucedido, haja vista que a licitação prevista no edital 2/2014 resultou em apenas um único contrato.
Além disso, nota-se que o insucesso do edital 2/2014 impactou negativamente a realização de novas licitações para permissão do TRIP semiurbano em outros mercados. Segundo dados presentes em http://www.antt.gov.br/passageiros/Semiurbano.html, há 48 mercados semiurbanos no país, dos quais apenas 7 licitados, quais sejam, os resultantes do lote 4 do edital 2/0214 (informação datada de 14/2/2020) (peça 110) .
Em termos de ligações, os 48 mercados equivalem a um total de 430 linhas, das quais apenas 64 licitadas, sendo que as demais são operadas por meio de convênio de delegação de competência (2 linhas) , autorização judicial (14 linhas) e autorização especial (350 linhas) (informação datada de 13/3/2020) (peça 111) .
Um interessante estudo que pode servir de introdução ao tema foi realizado por Alexandre Schiller (in Sistema de transporte rodoviário interestadual e internacional de passageiros no Brasil: concorrência, falhas de governo e reflexos regulatórios; 2018; dissertação de mestrado) . Segundo o autor, os três principais problemas enfrentados na regulação do TRIP semiurbano são:
1.5. excessiva complexidade em classificar os mercados semiurbanos em razão de assimetria de informação (a ANTT não dispõe de informações completas de todos os mercados) conjugada com a abrangência do conceito de transporte semiurbano, resultando em riscos de sobreposição de mercados, má avaliação da agência reguladora (demasiada discricionariedade/subjetividade e classificação incorreta) e captura da análise técnica (rent seeking) , caracterizada pela interferência dos players do mercado na atividade reguladora, com efeitos nocivos para os usuários;
1.6. não realização de novas rodadas de licitações (praticamente eliminando a concorrência num modal que representa aproximadamente 50% do volume de passageiros transportados por ônibus) e consequente uso excessivo de autorizações especiais com fundamento no art. 49 da Lei 10.233/2001, em um contexto de falta de transparência na definição dos critérios de outorga das referidas autorizações, manutenção de um quadro de concentração de prestadores de serviço sem renovação dos players, dificuldade do controle da qualidade dos serviços e redução da credibilidade da agência reguladora, gerando ciclo vicioso de desinteresse dos prestadores de se submeterem à licitação em face da obtenção de autorizações especiais sem necessidade de passar por ampla concorrência nos mercados semiurbanos;
1.7. não efetividade de alguns requisitos impostos pela agência reguladora, como a vedação à participação de empresas estrangeiras isoladamente ou como líder de consórcio na licitação e, em especial, o prazo de 15 anos para duração da outorga (o autor defende o prazo de 5 anos, igual à idade média da frota definida no art. 30, § 4º, da Resolução-ANTT 4.770/2015) . 
Como dito, o supracitado estudo pode oferecer um ponto de partida para alguns dos problemas enfrentados na regulação do TRIP semiurbano. Entretanto, é certo que há muitas outras questões envolvidas no assunto. Assim, entende-se necessário realizar um levantamento, a fim de que o Tribunal possa conhecer de forma mais aprofundada a atuação da ANTT na regulação do ProPass, como um todo, e na outorga para permissão de TRIP semiurbano, de forma mais específica, identificando objetos de fiscalização e avaliando a viabilidade da realização de futuras fiscalizações (p.ex., auditorias e acompanhamentos) .
CONCLUSÃO
Por meio do Acórdão 436/2014-TCU-Plenário, o Tribunal aprovou o primeiro estágio do processo de outorga de permissão de serviços de TRIP semiurbano na região do DF e entorno (parágrafos 1-6) .
O monitoramento da supracitada deliberação indica que a determinação do item 9.2.1 não foi cumprida, ao passo que a determinação do item 9.2.2 foi cumprida e a recomendação do item 9.3 foi implementada (parágrafos 7-21) .
Em relação aos aspectos dos segundo, terceiro e quarto estágios, não foram encontrados indícios de irregularidades ou descumprimento flagrante de determinações legais na documentação enviada (parágrafos 22-30) .
Levando em conta que o plano de outorga para permissão do TRIP semiurbano na região do DF e entorno foi malsucedido (vez que o edital 2/2014 resultou em apenas um contrato) e que muito provavelmente seu insucesso impactou de forma negativa a realização de novos certames para o serviço em outros mercados, considera-se necessário realizar um levantamento, a fim de buscar entender as razões pela qual a licitação foi malograda e conhecer de forma mais aprofundada a atuação da ANTT na regulação do ProPass, como um todo, e na outorga para permissão de TRIP semiurbano, de forma mais específica (parágrafos 31-35) .
PROPOSTA DE ENCAMINHAMENTO
Ante o exposto, encaminham-se os autos à consideração superior propondo:
1.8. no tocante aos comandos endereçados à Agência Nacional de Transportes Terrestres no Acórdão 436/2014-TCU-Plenário, considerar ainda não cumprida a determinação do item 9.2.1 (deixando-se de propor a continuidade do seu monitoramento haja vista a necessidade de realizar uma ação de controle externo mais aprofundada, conforme item infra) , cumprida a determinação do item 9.2.2 e a implementada a recomendação do item 9.3;
1.9. com fulcro no art. 258, inciso II, do Regimento Interno do TCU, c/c art. 7º, incisos II, III e IV, da IN-TCU 27/1998, aprovar os segundo, terceiro e quarto estágios do acompanhamento do processo de outorga de permissão dos serviços de Transporte Rodoviário Interestadual de Passageiros semiurbano na região do Distrito Federal e entorno, considerando que, sob o ponto de vista formal, a Agência Nacional de Transportes Terrestres atendeu aos requisitos previstos para a desestatização no edital 2/2014, não tendo sido detectadas inconformidades que pudessem ensejar intervenção desta Corte de Contas;
1.10. com base nos arts. 238 e 244, § 2º, do Regimento Interno do TCU, autorizar esta unidade técnica a realizar uma fiscalização na modalidade levantamento, a fim de que o Tribunal possa conhecer de forma mais aprofundada a atuação da Agência Nacional de Transportes Terrestres na regulação do Projeto da Rede Nacional de Transporte Rodoviário Interestadual e Internacional de Passageiros, como um todo, e na outorga para permissão de Transporte Rodoviário Interestadual de Passageiros semiurbano, de forma mais específica, identificando objetos de fiscalização e avaliando a viabilidade da realização de futuras fiscalizações em outras modalidades (p.ex., auditorias e acompanhamentos) ;
1.11. dar ciência do acórdão que vier a ser proferido às partes no processo, destacando que o relatório e o voto que fundamentam a deliberação podem ser acessados por meio do endereço eletrônico www.tcu.gov.br/acordaos e que, caso tenham interesse, o Tribunal pode encaminhar-lhes cópia desses documentos;
1.12. arquivar os autos, com base no art. 169, inciso III, do Regimento Interno do TCU.

Débora Goelzer Fraga e outros, representando Agência Nacional de Transportes Terrestres.

Não atuou.

DESESTATIZAÇÃO. ACOMPANHAMENTO DE OUTORGA DE PERMISSÃO DE EXPLORAÇÃO DE SERVIÇOS DE TRANSPORTE RODOVIÁRIO INTERESTADUAL SEMIURBANO DE PASSAGEIROS NA REGIÃO DO DISTRITO FEDERAL E ENTORNO. APROVAÇÃO DO PRIMEIRO ESTÁGIO. OPORTUNIDADES DE MELHORIA. DETERMINAÇÕES E RECOMENDAÇÕES. MONITORAMENTO. NECESSIDADE DE VERIFICAÇÃO DE IMPLEMENTO DE RECOMENDAÇÃO. CUMPRIMENTO DAS DEMAIS MEDIDAS. APROVAÇÃO DO SEGUNDO, TERCEIRO E QUARTO ESTÁGIOS DA OUTORGA DE PERMISSÃO. AVALIAÇÃO DA EXPERIÊNCIA MAL SUCEDIDA DA LICITAÇÃO. DETERMINAÇÃO PARA REALIZAÇÃO DE NOVA AÇÃO DE CONTROLE COM EXAME MAIS APROFUNDADO SOBRE ASPECTOS REGULATÓRIOS. DETERMINAÇÃO PARA REALIZAÇÃO DE NOVO MONITORAMENTO. CIÊNCIA.

DESESTATIZAÇÃO (DES)

Secretaria de Fiscalização de Infraestrutura Rodoviária e de Aviação Civil (SeinfraRod).

Trago à apreciação do Plenário processo de acompanhamento da outorga de permissão de serviços de Transporte Rodoviário Interestadual Semiurbano de Passageiros, também denominado serviço TRIP semiurbano, operado por ônibus do tipo urbano, que atendem a região do Distrito Federal e Entorno.
Rememoro que se trata de primeira iniciativa de regularização do serviço de transporte rodoviário interestadual semiurbano de passageiros, após reiteradas deliberações desta Corte de Contas. Há muito, os serviços vêm sendo prestados de forma precária e ao arrepio do que dispõe a Constituição da República de 1988, mormente em relação à inexistência de processo licitatório para a definição dos atuais prestadores do serviço.
Por meio do Acórdão 436/2014-TCU-Plenário, sob minha relatoria, este Tribunal aprovou o primeiro estágio da concessão, correspondente aos estudos de viabilidade técnica, econômico-financeira e ambiental apresentados pela Agência Nacional de Transportes Terrestres (ANTT) , não tendo identificado óbice ao prosseguimento do procedimento licitatório. 
Na mesma assentada, esta Corte vislumbrou oportunidades de melhoria na modelagem, outorga e acompanhamento dos serviços delegados, pelo que expediu à Agência reguladora as seguintes medidas:
9.2.1. paralelamente ao prosseguimento da licitação, apresente ao Tribunal, no prazo de 180 (cento e oitenta) dias, plano de ação contemplando estudos, medidas e prazos que julgar adequados para que se realize a integração dos serviços de transporte urbano do Distrito Federal e dos municípios do Entorno com o TRIP semiurbano, com fulcro no que estabelece o art. 22, § 2º, da Lei 10.233/2001, que lhe atribui a competência para harmonizar sua esfera de atuação com a de órgãos dos Estados, do Distrito Federal e dos Municípios encarregados do gerenciamento de seus sistemas viários e das operações de transporte intermunicipal e urbano;
9.2.2. apresente ao Tribunal, até 31 de novembro de 2014, a especificação do sistema automatizado de coleta de informações concebido para viabilizar a regulação e a fiscalização da permissão dos serviços de transporte em tela, conforme previsão de conclusão mencionada no Ofício 37/2013/Audit/ANTT, que encaminha a Nota Técnica 65/Gerot/Supas/ANTT;
9.3. recomendar à Agência Nacional de Transportes Terrestres (ANTT) , com amparo no art. 43, inciso I, da Lei 8.443/1992 e no art. 250, inciso III, do Regimento Interno do TCU, que desenvolva metodologia - ou, alternativamente, adote ou adapte metodologia já existente - visando à definição de critérios para classificar e reclassificar serviços de transporte rodoviário de passageiros em "semiurbanos", de "longa distância" etc., atentando para as peculiaridades de cada tipo de serviço, de forma que as tarifas resultantes da referida classificação possam ser consideradas otimizadas; 
9.4. recomendar ao Ministério dos Transportes, com supedâneo no art. 43, inciso I, da Lei 8.443/1992 e no art. 250, inciso III, do Regimento Interno do TCU, a edição e publicação de normativo que, de forma similar à Portaria-MT 204/2006, discipline o conteúdo, a sistemática e apresentação do conjunto de documentos que compõe o Plano de Outorga referente à exploração do transporte rodoviário de passageiros; 
Com relação à determinação inscrita no item 9.2.1 do Acórdão 436/2014-TCU-Plenário, almeja-se a elaboração de plano para futura integração dos serviços de transporte interestadual semiurbano com os serviços de transporte urbano do DF e Entorno. Tal medida visa a contribuir para melhorar a qualidade e otimizar a prestação dos serviços delegados, com utilização de veículos de maior capacidade, redução de frota e custos operacionais, diminuição da ociosidade da frota operando em linhas sobrepostas, além da oferta de mais opções de viagem para os usuários pela possibilidade de integração de duas ou mais linhas.
Mediante Deliberação 300, de 23 de junho de 2020, a Diretoria Colegiada da Agência Nacional de Transportes Terrestres (ANTT) aprovou a celebração de convênio para delegação de competência à Governo do Distrito Federal para gestão, regulação, fiscalização do serviço de transporte rodoviário interestadual semiurbano coletivo de passageiro, operado por ônibus do tipo urbano, no território da Região Integrada do Desenvolvimento do Distrito Federal e Entorno (RIDE) .
A proposta remonta a 2017 e envolveu negociação entre os governadores do DF e de Goiás. Visa a implantar consórcio destinado a integrar o transporte coletivo de 2 milhões de passageiros de 33 municípios que compõem a RIDE.  O Convênio de Delegação 001/2020 foi assinado em 1º de dezembro de 2020, cujo extrato foi publicado no Diário Oficial da União do dia 8/1/2021. O prazo de vigência do acordo é de 15 anos, a contar da assinatura.
O convênio permitirá que linhas do Entorno sejam integradas e circulem na capital federal, eliminando linhas sobrepostas e ociosas, além de aprimorar a qualidade dos serviços delegados. O consórcio ficará encarregado de operar o sistema que interliga os estados que compõem a RIDE. Serão previstas novas bacias ou áreas a serem licitadas. Trata-se, sem dúvida, de inegável avanço.
Portanto, considero cumprida a determinação do item 9.2.1 do Acórdão 436/2014-TCU-Plenário.
Quanto à determinação do item 9.2.2 e à recomendação do item 9.3 do Acórdão 436/2014-TCU-Plenário, na linha esposada pela unidade instrutiva, considero-as implementadas. A Agência definiu, por meio da Resolução-ANTT 4.499/2014, formatação de Sistema de Monitoramento do Transporte Rodoviário Interestadual, conhecido como Monotrip. Esse modelo permitirá o desenvolvimento e a implantação de sistema automatizado de coleta e armazenamento de dados e informações, aptos a viabilizar a regulação e a fiscalização da permissão dos serviços de transporte interestadual semiurbano.
De igual forma, a Agência aperfeiçoou os critérios para classificar e reclassificar serviços de transporte rodoviário de passageiros em "semiurbanos" ou de "longa distância", os quais têm reflexo na definição dos coeficientes tarifários dos serviços rodoviários semiurbanos e interestaduais de longa distância. O objetivo da recomendação do Tribunal foi otimizar a modicidade tarifária e a eficiência econômica na prestação do serviço, calcadas mais em evidências empíricas, derivadas da observação da diferença entre níveis de tarifas praticadas, a uma modelagem capaz de minimizar as tarifas e os custos totais do sistema, entre outras variáveis igualmente relevantes.  O implemento dessa medida não impede reavaliação da metodologia pelo Tribunal, em futura ação de controle.
Com relação à recomendação inscrita no item 9.4 do Acórdão 436/2014-TCU-Plenário, não consta dos autos que a Unidade Técnica tenha diligenciado ao Ministério dos Transportes (atual Ministério da Infraestrutura) quanto à edição e publicação de normativo que, de forma similar à Portaria-MT 204/2006, discipline o conteúdo, a sistemática e apresentação do conjunto de documentos que compõe o Plano de Outorga referente à exploração do transporte rodoviário interestadual de passageiros, hoje ausente.  Por esse motivo, determino que o implemento dessa medida seja avaliado no novo monitoramento. 
Outro aspecto que merece ser destacado refere-se à experiência malsucedida da outorga de permissão do serviço TRIP semiurbano da região do DF e Entorno.  Com efeito, a licitação promovida pela ANTT em 23/10/2014, por meio do Edital 2/2014, resultou na celebração de, apenas, um contrato para o lote 4.  O lote 1 foi considerado deserto, o lote 2, fracassado e o lote 3, revogado. O insucesso do certame teve reflexo negativo na realização de novas licitações para permissão do serviço TRIP semiurbano em outros mercados. Conforme dados da Agência reguladora, dos 48 mercados semiurbanos no país, apenas 7 foram licitados (peça 110) .
Tal fato, por si só, constitui motivo para realização de novo levantamento alvitrado pela unidade instrutiva a fim de aprofundar o conhecimento das dificuldades regulatórias em conhecer e estruturar plano de outorga de serviços ora delegados. Entre essas dificuldades, citam-se: a complexidade de classificação dos mercados semiurbanos, decorrentes de assimetria de informação e de captura de análise técnica pelos agentes econômicos atuantes no setor; dificuldade de controle da qualidade dos serviços; ausência de transparência de dados dos serviços; alta concentração de prestadores de serviço; baixa realização de licitações; entre outros aspectos destacados por especialista mencionado na instrução. 
Um dado interessante destacado na instrução é a larga persistência de serviços precários e sem regulação enquanto não sobrevier novos certames em substituição às licitações baldadas. Os 48 mercados semiurbanos compreendem um total 430 linhas. Dessas, apenas 64 foram licitadas, ao passo que as demais linhas permanecem sob convênio de delegação de competência, autorização judicial e autorização especial, conforme informação da ANTT de 13/3/2020. (peça 111) .
Dessa forma, esta Corte de Contas, poderá auxiliar a Agência reguladora em identificar falhas e oportunidades de melhoria no diagnóstico mais profícuo do mercado, suas necessidades, a fim de contribuir para modelagem de futuros certames licitatórios destinados à outorga de permissão de serviço TRIP semiurbano.
Por fim, verifico que não foram identificadas inconformidades legais nos documentos que integram o segundo, terceiro e quarto estágios, razão pela qual devem ser aprovados. São eles: edital de licitação 2/2014 e minuta de contrato, comunicações e esclarecimentos encaminhados às empresas participantes da licitação, bem como as impugnações ao edital, acompanhadas das correspondentes respostas; atas de abertura e recebimento de propostas, atas de julgamento; ato de outorga materializado pela Resolução-ANTT 4.553/2015, o qual homologou o resultado da licitação do lote 4 do edital 2/2014, e respectivo contrato de permissão 1/2015, firmado entre a ANTT e a Taguatinga Transportes e Turismo Ltda.
Ante o exposto, voto por que o Tribunal adote o Acórdão que ora submeto à deliberação deste Colegiado.
TCU, Sala das Sessões Ministro Luciano Brandão Alves de Souza, em 17 de março de 2021.
WALTON ALENCAR RODRIGUES 
Relator